【裁判字號】    98,訴,498
【裁判日期】    991112
【裁判案由】    返還土地
【裁判全文】
臺灣高雄地方法院民事判決               98年度訴字第498號
原      告  洪秀麗
訴訟代理人  薛西全律師
訴訟代理人  劉妍孝律師
訴訟代理人  邱國逢律師
被      告  王清木
訴訟代理人  孫志鴻律師
複代理人    陳意青律師
複代理人    曾筠舒
上列當事人間返還土地事件，本院於民國99年10月28日言詞辯論
終結，判決如下：
    主  文
被告應將座落高雄縣鳳山市○○○段一八二之一三九地號上，如
附圖編號A（面積八平方公尺）、同段第一八二之九地號土地上
，如附圖編號B（面積二平方公尺）及同段一八二之一三九地號
一八四之四八地號土地上，如附圖編號C （面積一平方公尺）等
所示土地地上物拆除，將土地返還原告。
原告其餘之訴駁回。
訴訟費用由被告負擔。
    事實及理由
一、原告起訴主張：坐落高雄縣鳳山市○○○段182-9 、182-1
    39、184-48地號土地（下稱系爭土地）為原告所有，詎被告
    王清木將其所有門牌號碼為高雄縣青年路二段31-3號之建物
    （下稱系爭建物），越界占用系爭182-139 地號如附圖一編
    號A （綠色）所示之土地上（佔用面積14點35平方公尺）及
    系爭182- 9地號如附圖一編號B （黃色）所示之土地上（占
    用面積7 點20平方公尺），並另於系爭182-139 地號土地上
    設置電線桿，占用如附圖一編號C 所示之土地（占用面積1
    平方公尺）。被告所佔用之上開土地，經鳳山地政事務所、
    內政部國土測繪中心派員測量結果，雖均認為占有之面積僅
    如附圖編號A 、B 、C 所示之面積，惟上開測量結果，與原
    告私自委請他人測量結果明顯不符，不足採信。按被告王清
    木無權占用上開如附圖一編號ABC 所示土地，原告自得請求
    其拆除地上物返還土地，爰依民法第767 條之規定，聲明請
    求判決：（一）被告應將座落系爭18 2-139地號如附圖一編
    號A （綠色）所示之土地（佔用面積14點35平方公尺）及系
    爭182- 9地號如附圖一編號B （黃色）所示土地（占用面積
    7 點20平方公尺），與系爭182-139 、184-48地號，如附圖
    一編號C 所示土地（占用面積1 平方公尺）之地上物拆除，
    將上開土地返還原告。（二）訴訟費用由被告負擔。
二、被告則以：系爭建物原為1層樓磚造建物，歷經多次修建，
    最後一次於93年間修建系爭建物緊鄰系爭182-9及同段182-1
    39地號土地之圍牆時，係沿著緊鄰圍牆建築，當時系爭土地
    之所有權人並無異議，嗣原告於95年11月21日拍賣取得系爭
    土地所有權，重為測量始生紛爭。被告既係沿舊有圍牆修建
    系爭建物，且測量結果幾無越界情形，足認被告並無故意越
    界建築情事，且縱使有之，依民法第796條規定，原告之前
    手於建築當時既未提出異議，後手之原告自不得主張被告應
    拆屋還地，此外，系爭建物經測量結果，越界之部分僅有數
    平方公尺，依民法第796條之1之規定，法院亦得審酌公共利
    益及當事人利益，免為全部或一部之拆除，從而原告請求被
    告拆屋還地，為無理由，爰答辯聲明：原告之訴駁回。
三、兩造爭執與不爭執之事項：
  (一)不爭執事項：
    1.原告於95年7 月30日拍賣取得系爭土地所有權，與系爭土
      地相鄰之同段182-138 、182-5 地號土地則為王清木所有
      ，王清木並在其上興建系爭建物。
    2.王清木於89年間將系爭建物出租予王仁追使用迄今。
  (二)爭執之事項：
    1.系爭建物是否坐落在系爭土地上？如有，占用之面積為若
      干？
    2.被告抗辯本件應適用民法第796條、796-1條規定，原告不
      得請求拆屋還地，是否可採？
四、法院之判斷：
（一）原告主張被告無權占用原告所有系爭土地如附圖一編號AB
      C 所示之土地一節，經本院至現場勘驗結果，確認兩造所
      有之系爭土地係屬相鄰關係，系爭建物確為被告所有，且
      被告越界占有如原告所有系爭土地如附圖編號ABC 所示位
      置與面積之土地，並有土地謄本4 份、本院3 次之勘驗筆
      錄及鳳山地政事務所於97年11月27日所複丈之複丈成果圖
      （即附圖）附圖與內政部國土測繪中心99年10月7 日測籍
      字第09 90009816 號函所附之鑑定書各1 份在卷可查，堪
      信屬實。
（二）原告雖另主張被告無權占用之面積，應為附圖一編號A、B
      所示各為14點35平方公尺、7 點20平方公尺之面積云云。
      惟查，本院先依職權囑託高雄縣鳳山地政事務所及後依原
      告聲請，囑託內政部國土測繪中心測量結果，均確定被告
      無權占用原告所有系爭土地之位置與面積，均為附圖編號
      A （面積8 平方公尺）、編號B （面積2 平方公尺）及
      附圖編號C （面積1 平方公尺）所示，與原告之主張之占
      有面積不同。原告雖辯稱上開二單位之測量結果與其私下
      委任之技師之測量結果不同，倘按照鳳山地政事務所所設
      下之界址點測量，則系爭土地面積與土地謄本所登記之面
      積差異甚大，故上開機關之測量結果與事實不符，不足採
      信云云。惟查，上開二機關均為測繪土地之國家專業機關
      ，且後者即內政部國土測繪中心亦為原告一再要求指定進
      行重測之機構，該中心勘測結果復與鳳山地政事務所之測
      量結果相同，顯見該二機關之繪測結果，較原告所稱私下
      委任技師測量結果更足採信，故原告主張被告無權占有逾
      附圖編號ABC 所示面積之部分，即不足採信。
（三）被告另辯稱原告所有系爭土地之前手，於被告93年間修建
      系爭建物之邊牆時，即知悉原告越界但未異議，依民法第
      民法第796 條，原告已生失權效果，不得請求被告拆除建
      物月借部分，且法院亦得斟酌公共利益與當事人利益，依
      民法第796- 1條之規定，免為全部或一部之除去云云。惟
      查，被告雖提出上開民法第796 條、796 條之1 之抗辯，
      但均未舉證以實其說，且未敘明有何公共利益及當事人利
      益須予審酌，所辯不足採信。
（四）按「所有人對於無權占有或侵奪其所有物者，得請求返還
      之。對於妨害其所有權者，得請求除去之。有妨害其所有
      權之虞者，得請求防止之。」，民法第767 條第1 項定有
      明文。本件被告所有系爭建物占有原告所有系爭土地如附
      圖編號ABC 所示土地已如前述，且被告無法證明其有何占
      有本權，從而原告依民法第767 條第1 項之規定，請求被
      告被告應將座落高雄縣鳳山市○○○段183 -139地號土地
      ，如附圖編號A （面積8 平方公尺）、同段第182 -9地號
      土地，如附圖編號B （面積2 平方公尺）及同段182- 139
      、184 -48 地號土地，如附圖編號C （面積1 平方公尺）
      等所示土地之地上物拆除，將土地返還原告，為有理由，
      逾此部份之請求，為無理由，應予駁回。
五、本件事證已臻明確，二造其餘攻擊或防禦方法，與判決結果
    不生影響，不予一一贅述論駁。
六、結論：原告之訴為一部有理由、一部無理由，依民事訴訟法
    第79條，判決如主文。
中    華    民    國    99    年    11    月    12    日
                  民事鳳山分庭法  官  吳文婷
正本係照原本作成。
如不服本判決，應於送達後20日內，向本院提出上訴狀並表明上
訴理由，如於本判決宣示後送達前提起上訴者，應於判決送達後
10日內補提上訴理由書（須附繕本）。
中    華    民    國    99    年    11    月    15    日
                                書記官  林仕興

司法院資訊處製作；財團法人民間司法改革基金會備份。
